臺灣屏東地方法院民事判決　　　　　　　 88年度訴字第580號
原　　　告　天○○
訴訟代理人　寅○○
原　　　告　宇○○
訴訟代理人　丑○○
被　　　告　己○○
　　　　　　戊○○
　　　　　　Ｊ○○
　　　　　　　　　　　　4樓
兼訴訟代理　Ｋ○○
人
被　　　告　丁○○
訴訟代理人　丙○○
被　　　告　Ｈ○○
　　　　　　子○○
　　　　　　Ｅ○○
　　　　　　　　　　　　18號.
　　　　　　Ｓ○○
　　　　　　Ｇ○○
　　　　　　Ｐ○○
　　　　　　Ｉ○○
　　　　　　地○○
　　　　　　巳○○
　　　　　　辰○○
訴訟代理人　卯○○
（送達代收人　乙○○
被　　　告　Ｆ○○
　　　　　　Ｑ○
訴訟代理人　Ｒ○○
被　　　告　Ｏ○○
　　　　　　宙○○
　　　　　　玄○○
　　　　　　申○○
被　　　告　壬○○
　　　　　　庚○○
　　　　　　辛○○
前列三人共同
訴訟代理人　邱芬凌律師
被　　　告　未○○　 即潘順.
被　　　告　午○○　 即潘順.
被　　　告　Ｄ○　　即潘順恭.
兼前列三人共同
訴訟代理　　黃○○　即潘順恭.
人
被　　　告　酉○○　即潘清利.
兼訴訟代理　戌○○　即潘清利.
人
被　　　告　Ｍ○○　即潘清利.
　　　　　　　　　　　　巷2號.
訴訟代理人　乙○○
兼訴訟代理　Ｂ○○　即潘清利.
人
被　　　告　Ｌ○○　即潘清利.
　　　　　　Ａ○○　即潘清利.
　　　　　　Ｃ○○　即潘貴英.
　　　　　　Ｎ○○　即潘松木.
　　　　　　甲○○　即亥○○.
上列當事人間請求分割共有物事件，本院於94年8月17日辯論終
結，判決如下：
    主  文
兩造共有坐落屏東縣內埔鄉○○段九六五地號面積八一三四點四
七平方公尺土地准予分割，其分割方法如下：附圖所示Ｅ部分面
積六五四點一二平方公尺分歸被告Ｓ○○所有；Ｆ部分面積一六
二點四八平方公尺分歸辰○○所有；Ｇ部分面積二四七點三九平
方公尺分歸Ｇ○○所有；Ｈ部分面積四四六點七五平方公尺分歸
天○○所有；Ｉ部分面積一二○點九平方公尺分歸丁○○所有；
Ｊ部分面積一六○點一三平方公尺分歸戊○○所有；Ｋ部分面積
一六○點一三平方公尺分歸己○○所有；Ｌ部分面積四二五點六
八平方公尺分歸宇○○所有；Ｍ部分面積一四九點九四平方公尺
分歸戌○○、酉○○、Ｂ○○、Ｌ○○、Ａ○○按應有部分各五
分之一保持共有；Ｎ部分面積一六六點八二平方公尺分歸壬○○
所有；Ｏ部分面積二七一點五三平方公尺分歸辰○○所有；Ｐ部
分面積二二三點五五平方公尺分歸Ｍ○○所有；Ｑ部分面積一八
八點八六平方公尺分歸Ｋ○○所有；Ｒ部分面積一八八點八六平
方公尺分歸Ｎ○○所有；Ｓ部分面積一八○點八一平方公尺分歸
Ｊ○○所有；Ｔ部分面積一四九點○八平方公尺分歸Ｆ○○所有
；Ｕ部分面積一四九點一平方公尺分歸Ｏ○○、宙○○、玄○○
、潘柏儒按應有部分各四分之一保持共有；Ｖ部分面積四八九點
七五平方公尺分歸辛○○所有；Ｗ部分面積八九點六五平方公尺
分歸黃○○所有；Ｘ部分面積八九點六五平方公尺分歸潘文桓所
有；Ｙ部分面積三六五點八九平方公尺分歸Ｈ○○所有；Ｚ部分
面積五五點五一平方公尺分歸Ｐ○○所有；ａ部分面積八九點二
四平方公尺分歸地○○所有；ｂ部分面積一八六點七四平方公尺
分歸子○○所有；ｃ部分面積五九點七八平方公尺分歸巳○○所
有；ｄ部分面積一○一點四一平方公尺分歸Ｃ○○所有；ｅ部分
面積八二點二平方公尺分歸甲○○所有；ｆ部分面積四一三點六
五平方公尺分歸庚○○所有；ｇ部分面積五二點八九平方公尺分
歸Ｅ○○所有；ｈ部分面積二五八點三四平方公尺分歸Ｑ○所有
；ｉ部分面積八一點九四平方公尺分歸Ｈ○○所有；ｊ部分面積
一七九點三平方公尺分歸午○○、Ｄ○按應有部分各二分之一保
持共有；ｋ部分面積六八點三二平方公尺分歸Ｉ○○所有；Ｂ部
分道路面積二三○點四六平方公尺、Ｃ部分道路面積三五四點一
平方公尺、Ｄ部分道路面積二九二點五六平方公尺由兩造按原應
有部分比例繼續保持共有。
訴訟費用由依兩造原應有部分比例負擔。
    事實及理由
壹、程序方面：
    本件原告起訴後，被告潘順恭、潘清利、潘松木陸續於訴訟
    係屬中死亡，爰依其繼承人之聲請，由潘順恭之繼承人黃○○、潘文桓、午○○、Ｄ○；潘清利之繼承人戌○○、酉○○、Ｂ○○、Ｍ○○、Ｌ○○、Ａ○○；潘松木之繼承人Ｎ
    ○○分別承受訴訟。又被告潘貴英、潘玉雯於訴訟係屬中將
    其應有部分全部贈與Ｃ○○，被告亥○○將其應有部分全部
    出賣予甲○○，爰依其繼受人之聲請，由潘貴英、潘玉雯之
    受贈人Ｃ○○，亥○○之買受人甲○○分別承受訴訟。再被
    告戊○○、Ｊ○○、Ｎ○○、丁○○、Ｈ○○、子○○、Ｅ
    ○○、Ｇ○○、甲○○、Ｐ○○、Ｉ○○、地○○、巳○○
    、Ｆ○○、Ｏ○○、宙○○、玄○○、潘柏儒、潘文桓、午
    ○○、Ｄ○、Ｂ○○、Ｍ○○、Ｌ○○、Ａ○○、Ｃ○○、
    Ｋ○○、黃○○未於最後言詞辯論期日到場辯論，核無民事
    訴訟法第386條各款規定情事，爰依原告之聲請，由其一造
    辯論而為判決。
貳、實體方面
一、原告起訴主張：系爭坐落屏東縣內埔鄉○○段965地號土地
    ，係兩造所共有，原告天○○應有部分為25524 分之1674，
    宇○○為25524 分之1752；其餘被告潘清利部分應有部分為
    25524 分之1436，己○○、戊○○各為8508分之200 ，Ｊ○○、Ｋ○○、潘松木各為76572 分之2123，丁○○為25524
    分之453 ，潘順恭為8244分之434 ，Ｈ○○為8244分之542
    ，子○○為8244分之226 ，Ｅ○○為8244分之64，Ｓ○○為
    8508 分 之817 ，Ｇ○○為8508分之309 ，亥○○為6381分
    之77，Ｐ○○為6381分之52，Ｉ○○為6381分之64，巳○○
    為6381分之56，壬○○為25524 分之622 ，地○○為8244分
    108 ，庚○○為25524 分之1550，Ｆ○○為25524 分之565
    ，Ｑ○為6381 分 之242 ，辰○○為25524 分之1752，蔡秀
    、宙○○、玄○○、潘柏儒各為102096分之565 ，辛○○為
    6381分之464 ，賴貴英、潘玉雯各為12762 分之95，此有土
    地登記簿謄本為證。
    本件共有土地並無因物之使用目的有不能分割之情形，亦未
    定有不分割之期限，且共有人大部份均在該土地上蓋建房屋
    居住，惟面積與持份並不一致，長久以來無法協議分割，為
    求經濟效益及確實合於應有部分，爰訴請判決分割，俾利解
    決而杜爭執。故聲明求為：如主文第一項所示。
二、被告方面：
　(一)被告酉○○、戌○○部分：
    陳述同意原告所提分割方案，願依原告起訴狀內之分割方法
    及分配位置，按應有部分各五分之一保持共有。聲明求為：
    駁回原告之訴。
　(二)被告Ｂ○○、Ｌ○○、Ａ○○部分：
    未於最後言詞辯論期日到庭，據其前此所為陳述如下：同意
    原告所提分割方案，願依原告起訴狀內之分割方法及分配位
    置，按應有部分各五分之一保持共有。聲明求為：駁回原告
    之訴。
　(三)被告Ｏ○○、宙○○、玄○○、潘柏儒部分：
    未於最後言詞辯論期日到庭，據其前此所為陳述如下：同意
    原告所提分割方案，願依原告起訴狀內之分割方法及分配位
    置，按應有部分各四分之一保持共有。聲明求為：駁回原告
    之訴。
　(四)被告己○○、Ｓ○○部分：
    陳述同意原告所提分割方案。聲明求為：駁回原告之訴。
　(五)被告壬○○、庚○○、辛○○部分：
    陳述同意本件附圖分割方案。聲明求為：駁回原告之訴。
　(六)被告Ｑ○部分：陳述同意原告所提分割方案。聲明求為：駁
    回原告之訴。
　(七)被告辰○○部分：
    陳述舊道路不用，而用新道路，新道路變成六米寬，我不能
    蓋房子。聲明求為：駁回原告之訴。
　(八)被告戊○○、Ｊ○○、Ｎ○○、丁○○、Ｈ○○、子○○、
    Ｅ○○、Ｇ○○、甲○○、Ｐ○○、Ｉ○○、地○○、巳○○、Ｆ○○、Ｏ○○、宙○○、玄○○、潘柏儒、潘文桓、
    午○○、Ｄ○、Ｂ○○、Ｍ○○、Ｌ○○、Ａ○○、Ｃ○○
    、Ｋ○○、黃○○部分：
    均未於言詞辯論期日到場，亦未提出書狀作何陳述及主張。
三、按各共有人得隨時請求分割共有物。但因物之使用目的不能
    分割或契約定有不分割之期限者，不在此限；又共有物分割
    之方法，不能協議決定者，法院得因任何共有人之聲請，命
    為分配，民法第823條第1項、第824條第2項定有明文。查系
    爭屏東縣內埔鄉○○段965地號土地，面積8134.47平方公尺
    ，土地深度超過30公尺，僅一方臨路，係兩造所共有，其中
    原告天○○應有部分為25524分之1674，宇○○為25524分之
    1752；其餘被告潘清利部分應有部分為25524分之1436，己○○、戊○○各為8508分之200，Ｊ○○、Ｋ○○、潘松木
    各為76572分之2123，丁○○為25524分之453，潘順恭為
    8244分之434，Ｈ○○為8244分之542，子○○為8244分之
    226，Ｅ○○為8244分之64，Ｓ○○為8508分之817，Ｇ○○
    為8508分之309，亥○○為6381分之77，Ｐ○○為6381 分之
    52，Ｉ○○為6381分之64，巳○○為6381分之56，壬○○為
    25524分之622，地○○為8244分108，庚○○為25524分之
    1550，Ｆ○○為25524分之565，Ｑ○為6381分之242，辰○○為25524分之1752，蔡秀、宙○○、玄○○、潘柏儒各為
    102096分之565，辛○○為6381分之464，賴貴英、潘玉雯各
    為12762分之95 等情，業據原告提出土地登記簿謄本為證，
    同為被告所不爭執，自堪信為真實。依其使用目的並非不能
    分割，而兩造間亦無不分割之約定，復為兩造所不爭執，另
    兩造就分割方式又未能達成協議，是揆諸前開法條之規定，
    原告請求分割系爭土地，洵屬有據，應予准許。
四、次按請求共有物之分割，應由法院依民法第824條命為適當
    之分配，不受當事人主張之拘束。又分割共有物時法院應參
    酌當事人之聲明、共有物之性質、經濟效用及全體共有人之
    利益等公平決之，亦有最高法院84年度台上字第2410號判決
    意旨可參。經查：系爭屏東縣內埔鄉○○段965地號土地，
    係兩造所共有，面積8134.47平方公尺，土地深度超過30公
    尺，僅一方臨路，其上零星有共有人宇○○、Ｓ○○、巳○○、子○○、Ｉ○○、地○○等人所建房屋、豬舍等，原亦
    設有二條寬為4米之私設道路通行；本院考量系爭土地之經
    濟性及整體性，為期各土地所有人之土地均能臨路通行，為
    最大經濟效益使用，並參以「巷道為單向出口長度在四十公
    尺以下，雙向出口在八十公尺以下，寬度不足四公尺者，以
    該巷道中心線為準，兩旁均等退讓，以合計達到四公尺寬度
    之邊界線作為建築線；巷道長度超過上開規定者，兩旁亦應
    均等退讓，以合計達到六公尺寬度之邊界線作為建築線。」
    、「現有巷道改道後之新巷道寬度應合於前條之規定」、「
    以私設通路連接建築線者，不得小於建築技術規則所定私設
    通路之最小寬度」，臺灣省建築管理規則第5 條第1 款、第
    6 條第2 項、第8 條第3 款之明文規定。查本件分割方法之
    爭執為Ｂ、Ｃ、Ｄ三條道路之路寬究應為4 米或6 米寬為當
    ，經查原告原主張附圖所示Ｂ、Ｃ、Ｄ部分均為4 米道路，
    由兩造按原應有部分比例保持共有，並有被告辰○○表示：
    「新道路變成6 米寬，我不能蓋房子」等情，惟被告壬○○
    、辛○○、庚○○以書狀陳稱：「‧‧‧本件新設巷道必須
    為6 米，‧‧‧被告辛○○等人將來要申請建照因道路未達
    6 米，地政及建管單位將不可能核發建築執照，即永遠無法
    興建合法建築，‧‧‧」為抗辯。經本院依職權向屏東縣內
    埔鄉公所查詢本案系爭土地內各筆分割土地，鄰4 米寬道路
    部份自行退縮2 米能否作為建築使用之情形，認「如面臨道
    路為新設道路，須該道路所有權人同意依建築法退縮2 米後
    始可建築」查明屬實，此有屏東縣內埔鄉公所93年6 月25
    日屏內鄉建字第0930008131號函附卷足憑，並經證人即該承
    辦人員癸○○於本案審理時證稱「要已經行走20年以上之既
    成道路各筆土地所有權人才可以自行退2 米後即可蓋房子，
    ‧‧若是在20年以下之道路，就必須經過該道路全部所有權
    人之同意後才可蓋房子」。又查原告主張如附圖所示Ｂ、Ｄ
    部分為既成道路，Ｃ部分為新設巷道之事實，經本院依職權
    向屏東縣政府調取本案附圖所示Ｂ、Ｃ、Ｄ三條道路之使用
    狀況，認本案Ｂ及Ｄ段確為既成巷道，Ｃ段目前地籍資料已
    辦理分割，但尚未闢建使用等語查明屬實，此有屏東縣政府
    93年10月27日屏府工土字第0930195680號函在卷可稽。揆諸
    上開之管理規則規定與證據所示，附圖所示Ｃ部分道路非為
    行走20年以上之既成巷道，係新設巷道，則被告壬○○、辛○○、庚○○請求Ｃ部分道路於分割時以6 米分割，較符合
    土地經濟利益，從而，本院審酌兩造陳述上開各情，認為如
    附圖方案所示之分割方法，業已兼顧兩造之利益，且符合兩
    造之需求，亦能發揮土地之最大經濟效能，爰定系爭土地之
    分割方法如主文所示。又兩造其餘攻擊防禦方法，均不影響
    判決結果，茲不贅述，併此敘明。
參、結論：原告之訴為有理由，依民事訴訟法第385條第1項前段
    、第78條、第79條但書、第80條之1、第85條第2項，判決如
    主文。
中　　華　　民　　國　　94　　年　　8 　　月　31　　　日
                  少年及家事庭法　官　李麗芳
以上正本係照原本作成。
如不服本判決，應於收受送達後20日內向本院提出上訴書狀，
                              書記官　陳文進
中　　華　　民　　國　　94　　年　　8 　　月　　31　　日
